臺灣高雄地方法院刑事判決　　　　　　　　　　　　九十三年度易字第一一八三號
　　公　訴　人　臺灣高雄地方法院檢察署檢察官
　　被　　　告　丙○○
右列被告因詐欺案件，經檢察官聲請簡易判決處刑（九十三年度偵字第六九七九號）
，本院鳳山簡易庭認不宜逕以簡易判決處刑（九十三年度簡字第四０五四號），移由
本院改依通常程序審理，茲判決如左：
    主  文
丙○○幫助意圖為自己不法之所有，以詐術使人將本人之物交付為常業，處有期徒刑
玖月。
    事  實
一、丙○○於民國九十二年七月間某日，雖預見提供自己郵局帳戶存摺、印章、提款
    卡及密碼，供真實姓名、年籍不詳之成年人使用，可能遭利用於掩飾或隱匿該真
    實姓名、年籍不詳之成年人犯常業詐欺罪所得財物，竟仍基於幫助該真實姓名、
    年籍不詳之成年人實施常業詐欺及為該真實姓名、年籍不詳之成年人掩飾常業詐
    欺犯罪所得財物亦不違背其本意之不確定故意，將其前於八十年八月二十九日、
    八十二年十月十一日至位於高雄縣鳳山市中華郵政股份有限公司中山路郵局（下
    稱中山郵局）申辦局號0000000號、帳號0000000號帳戶存摺及提
    款卡、密碼，併同印章，在其位於高雄縣鳳山市○○○路市場巷七號住處，將上
    開帳戶之存摺、提款卡、密碼及印章，交予真實姓名、年籍不詳成年人組成之詐
    財集團使用。嗣該真實姓名、年籍不詳之成年人以反覆同種類之詐欺行為為目的
    之社會活動之職業性犯罪，分別於九十二年七月二十六上午十一時、同年八月九
    日下午某時，利用丙○○所提供之前開郵局帳戶，以電話聯絡甲○○、戊○○，
    並佯稱為國稅局人員，因國稅局已經退稅至帳戶，須以自己之金融卡至自動提款
    機查看確認退稅款項，誘使不知有詐之甲○○、戊○○因而陷於錯誤，甲○○
    於九十二年七月二十六日上午十一時四十九分，在臺北縣淡水鎮○○路三十一號
    中興郵局自動提款機，依該真實姓名、年籍不詳之成年人指定之方式操作後，自
    甲○○自己之郵局帳號000000000000000號帳戶內匯出九萬九千
    九百八十七元至丙○○前揭郵局帳戶；戊○○於九十二年八月九日下午五時二
    十分，在臺北市○○路四一八號吳興郵局自動提款機，依該真實姓名、年籍不詳
    之成年人指定之方式操作後，分別自戊○○自己之誠泰商業銀行帳號00000
    0000000號帳戶、華南商業銀行帳號000000000000號帳戶及
    七堵郵局帳號000000000000000號帳戶，匯出四萬六千九百三十
    一元、四萬四千六百八十六元、九萬三千九百二十四元，合計十八萬五千五百四
    十一元至丙○○前揭郵局帳戶，再由該真實姓名、年籍不詳之成年人領取詐得之
    款項，獲取不法利益，惟甲○○、戊○○於匯款後，分別經由交易明細表發現帳
    戶存款減少、以電話向國稅局詢問退稅事宜後，始知受騙。
二、案經高雄縣警察局報請臺灣高雄地方法院檢察署檢察官偵查起訴。
    理  由
一、訊據被告丙○○對於右揭時、地向中山郵局申辦局號0000000號、帳號0
    000000號帳戶存摺、提款卡及密碼使用，嗣連同印章交予不詳姓名之成年
    男子之事實固坦承不諱，然矢口否認有何幫助常業詐欺及或為人洗錢之犯行，辯
    稱：因其母親丁○○○在家中遭自稱國稅局人員不詳姓名成年女子詐騙需以郵局
    存摺帳戶、提款卡、密碼及印章為辦理拆屋補助款，其母親遂將前揭郵局帳戶存
    摺、提款卡、密碼及印章，交予該自稱國稅局員工，並不知遭人利用郵局帳戶詐
    財等語。經查：
  (一)被告向中山郵局申請且領取系爭帳戶存摺、提款卡、密碼使用，及被害人甲○○
    、戊○○，係經自稱國稅局人員之真實姓名、年籍不詳之成年人施用詐術後，分
    別依指示匯款九萬九千九百八十七元、十八萬五千五百四十一元至被告在中山郵
    局開立之帳戶等情，業經被害人甲○○、戊○○於警訊中指述甚詳，並有中華郵
    政股份有限公司自動櫃員機儲戶交易明細表、誠泰商業銀行、華南商業銀行及七
    堵郵局存摺影本各一紙（參見警卷）、鳳山郵局九十三年九月十六日鳳營字第０
    九三五０六００三０二九號函檢附被告開戶資料及往來交易明細三紙（參見本院
    卷宗）附卷可稽。
  (二)被告辯稱，系爭郵局存摺等物，係其母丁○○○在家中遭自稱國稅局人員不詳姓
    名成年女子詐騙而交付郵局存摺帳戶、提款卡、密碼及印章予他人云云，雖經證
    人即被告之母丁○○○於偵訊證稱：有不知名女子向其表示因可領取房屋補助款
    五千元，因其不識字，故其僅將被告郵局存摺交予該女子，至被告之印章及提款
    卡，因被告從未交由其保管等語；於本院審理中則證稱：被告係將郵局存摺、提
    款卡、印章一併交由其保管，距今約二、三年前，有不知名女子向其詐取被告郵
    局存摺、印章、提款卡，迄今均尚未歸還等語，然審酌證人丁○○○有關被告交
    付之保管物品，於偵訊中陳稱被告僅將郵局存摺交由其保管，並為他人所詐取，
    而被告印章、提款卡則未交由其保管，嗣於本院審理中則改稱被告將郵局存摺、
    提款卡、印章均交由其保管，上揭物品為他人所詐取，其前後陳述不一；況系爭
    郵局帳戶自開戶迄今仍為活動戶狀態，此有鳳山郵局九十三年九月十六日鳳營字
    第０九三五０六００三０二九號函一紙在卷可查，若證人丁○○○確於距今二、
    三年前遭人詐騙取走被告之郵局帳戶、提款卡、印章等物，而上揭物品均為涉及
    個人財產重要物品，依社會常情如遭人詐取或遺失，當會立即申報遺失或向郵局
    申請停用，何以迄今被告、證人丁○○○均未向郵局辦理停用前揭被告郵局帳戶
    ，是證人丁○○○所述顯與常情有違，應係迴護被告之詞，不足採信。
  (三)被告郵局帳戶業於九十二年七月二十四日重新申請語音轉帳密碼、更換印鑑及提
    款密碼等情，此有鳳山郵局九十三年九月十六日鳳營字第０九三五０六００三０
    二九號函檢附被告金融卡變更資料及印鑑單、客戶歷史交易清單各一紙（參見本
    院卷宗）附卷可稽。是若被告郵局帳戶、提款卡、印章等物確實遭人詐取，何以
    被告仍能更換印鑑；且依社會常情，如明知確有遭人詐取金融帳戶存摺、提款卡
    、密碼時，一般人均會立即向原帳戶之金融機構申報遺失，藉以辦理補發帳戶，
    避免自身財產遭受損失，爰審酌被告為高中畢業，既能填載申請書向中山郵局申
    請帳戶並領取提款卡，且對於警詢及偵訊中之問題均能理解陳述，此有警詢、偵
    訊筆錄各一份在卷可查，是被告應是有相當智識及社會經驗之人，如發現系爭帳
    戶存摺、提款卡、密碼遭人詐取時，亦應有能力向郵局機構或警察單位申報停用
    或遭人詐取。況衡諸一般常情，任何人均可辦理金融帳戶存摺使用，如無正當理
    由，實無使用他人存摺、提款卡、密碼使用之理，且金融存摺、提款卡及密碼亦
    事關個人財產權益之保障，其專有性甚高，除非本人或與本人親密關係者，難認
    有何理由可同時取得該存摺、提款卡及密碼，況若被告遭人詐取中山郵局存摺、
    提款卡及密碼後，竟未加以聞問，亦顯與常情有違，足徵被告上揭辯稱存簿、印
    章及提款卡係經其母丁○○○為人詐取云云，不足採信。從而，被告應係自己交
    付中山郵局存摺、提款卡、密碼及印章予該真實姓名、年籍均不詳之成年人使用
    ，應堪認定。
  (四)按刑法上所謂「常業」，指反覆以同種類行為為目的之社會活動之職業性犯罪而
    言，至於犯罪所得之多寡，是否恃此犯罪為唯一之謀生職業，則非所問，縱令兼
    有其他職業，仍無礙於該常業犯罪之成立；且常業犯既係賴某種犯罪為生，當然
    屬非法營業，縱令其營業可能隨時因遭取締或查獲而停業，不能視為正業，自不
    能因此即認其非常業犯（最高法院八十五年臺上字第五一０號判例、八十八年度
    臺上字第二九一六號判決要旨參照）。該真實姓名、年籍均不詳之成年人利用電
    話佯稱國稅局人員詐騙他人，顯有使廣大不特定民眾受騙之故意，足見其等係以
    反覆同種類之行為為目的之社會活動，則自此一詐欺方法獲取犯罪所得之情狀觀
    之，該自稱「國稅局員工」之真實姓名、年籍均不詳之成年人，係意圖為自己不
    法之所有，以詐術使人將本人之物交付為常業無疑，其從事詐財之不法行為，自
    係恃此為生，應係犯常業詐欺罪。
  (五)自政府開放金融業申請設立後，金融機構大量增加，一般人申請存款帳戶極為容
    易且便利。是以除非活期存款帳戶使用人欲將帳戶充作犯罪之用，否則一般人正
    常使用以自己名義申辦之存款帳戶即可，並無使用他人帳戶之必要。況近來新聞
    媒體，對於不肖犯罪集團常大量收購或使用他人存款帳戶後，再持以供作犯罪使
    用，藉此逃避檢警查緝之情事，亦多所報導；又一般人亦均有妥為保管及防止他
    人任意使用存摺、提款卡及密碼之認識，縱特殊情況偶需交付他人使用，亦必深
    入瞭解用途及合理性，始予提供，且該等專有物品如落入不明人士手中，而未加
    以闡明正常用途，極易被利用為與財產有關之犯罪工具，此為吾人依一般生活認
    知所易於體察之常識，而對於非有正當理由，竟徵求他人提供帳戶者，客觀上可
    預見其目的，係供為某筆資金之存入，後再行領出之用，且該筆資金之存入及提
    領過程係有意隱瞞其流程及行為人身分曝光之用意，一般人本於一般認知能力均
    易於瞭解，況被告於本院審理中自承申請郵局帳戶使用且為高中畢業，是被告係
    為具有相當社會經驗及識別能力之人，則被告就該郵局存款帳戶之申請使用細節
    ，不可能諉為不知，且可預見郵局帳戶存摺、提款卡、密碼及印章提供他人使用
    將幫助他人實施犯罪，仍將其郵局帳戶存摺、提款卡、密碼及印章交付該真實姓
    名、年籍均不詳之成年人使用，顯預見縱有人以其郵局帳戶實施常業詐欺犯罪及
    以該帳戶掩飾重大犯罪所得財物，避免遭查獲等情，亦不違背其本意至明，被告
    自有幫助該真實姓名、年籍均不詳之成年人常業詐欺及為彼等掩飾該重大犯罪所
    得財物等犯行之未必故意。是被告所辯並未交付存摺、提款卡、密碼及印章，其
    不知情等語，顯不足採。
  (六)綜上所述，被告提供存款帳戶存摺、提款卡、密碼及印章予該真實姓名、年籍均
    不詳之成年人，幫助其遂行常業詐欺犯行及為彼等掩飾該重大犯罪所得財物等犯
    行，事證至為明確，被告事後辯稱其曾遭人詐取存摺、提款卡及密碼、印章等語
    ，無非卸責之詞，不足採信，本案罪證明確，被告犯行堪予認定。
二、按修正前洗錢防制法第二條規定本法所稱洗錢，係指下列行為：一掩飾或隱匿因
    自己或他人重大犯罪所得財物或財產上利益者。二收受、搬運、寄藏、故買或牙
    保他人因重大犯罪所得財物或財產上利益者。而該法所稱因犯罪所得財物或財產
    上利益，係指(一)因犯罪直接取得之財物或財產上利益；(二)因犯罪取得之報酬；(三)
    因前二款所列者變得之物或財產上利益，但第三人善意取得者，不在此限。洗錢
    防制法第四條定有明文。另按刑法第三百四十條之罪，屬洗錢防制法所稱重大犯
    罪，洗錢防制法第三條第一項第五款亦有規定。則被告基於不確定故意提供前開
    帳戶存摺、提款卡及密碼供前開真實姓名、年籍不詳之成年人，向被害人甲○○
    、戊○○詐騙金錢後，再提領詐得款項之行為，堪認係前開所稱掩飾或隱匿因他
    人重大犯罪所得財物或財產上利益之行為，是被告前開行為，自與洗錢防制法之
    洗錢罪該當。
三、被告犯罪後，洗錢防制法全文業經修正，於九十二年二月六日經總統公布，於公
    布後六個月即九十二年八月六日起施行；修正後洗錢防制法第二條業將「掩飾他
    人因重大犯罪所得財物或財產上利益者」屬洗錢行為規定，移置於第二款；修正
    後洗錢防制法第九條第二項洗錢罪之法定刑「七年以下有期徒刑，得併科新臺幣
    五百萬元以下罰金」，較修正前該法第九條第一項洗錢罪之法定刑「五年以下有
    期徒刑，得併科新臺幣三百萬元以下罰金」為重，經比較新舊法後，應以舊法即
    修正前洗錢防制法第九條第一項規定，對被告有利，爰依刑法第二條第一項但書
    規定，適用有利於被告之修正前洗錢防制法第九條第一項之規定，合先敘明。
四、前揭真實姓名、年籍不詳之成年人基於為自己不法所有之犯意，施用詐術，使被
    害人甲○○、戊○○陷於錯誤，而將本人之財物交付，並以之為常業，其所為係
    犯刑法第三百四十條之常業詐欺取財罪。被告既預見該真實姓名、年籍不詳之成
    年人使用其上開帳戶，可能供為常業詐欺犯罪被害人匯款之用，並作為掩飾或隱
    匿該真實姓名、年籍不詳之成年人犯罪所得款項之用，而該真實姓名、年籍不詳
    之成年人嗣後利用該帳戶，實施常業詐欺犯罪，並藉該帳戶掩飾犯罪所得款項，
    又不違背被告本意，是核被告所為，係犯刑法第三百四十條之幫助常業詐欺罪
    及修正前洗錢防制法第二條第一款之掩飾或隱匿因他人重大犯罪（常業詐欺罪
    ）所得財物之洗錢罪而依修正前洗錢防制法第九條第一項處罰。又檢察官起訴之
    事實，係以刑法第三百三十九條第一項之規定起訴，惟經公訴人於本院審理時變
    更為修正前洗錢防制法第九條第一項洗錢罪與幫助前開詐欺集團成員等犯刑法第
    三百四十條之常業詐欺罪，自無庸變更法條，附此敘明。
五、而刑法關於正犯、從犯之區別，本院所採見解，係以其主觀之犯意及客觀之犯行
    為標準，凡以自己犯罪之意思而參與犯罪，無論其所參與者是否犯罪構成要件之
    行為，皆為正犯，其以幫助他人犯罪之意思而參與犯罪，其所參與者，苟係犯罪
    構成要件之行為，亦為正犯，必以幫助他人犯罪之意思而參與犯罪，其所參與者
    又為犯罪構成要件以外之行為，始為從犯（最高法院二十五年上字第二二五三號
    判例要旨參照）。本案被告顯係以幫助他人犯罪之意思，其所參與者僅係提供存
    摺、提款卡、密碼及印章等資料，亦即參與犯罪構成要件以外之行為，依前開說
    明，應為常業詐欺之幫助犯。至被告提供帳戶供掩飾或隱匿他人重大犯罪所得財
    物或財產上利益之洗錢行為，因係從事犯罪構成要件之行為，自屬正犯。另按一
    行為而觸犯數罪名，或犯一罪而其方法或結果之行為犯他罪名者，從一重處斷，
    為刑法第五十五條所明定。是以一行為而觸犯構成要件相同或不同之數罪名者，
    為刑法第五十五條前段之想像競合犯，如係數行為，其中目的行為犯一罪而其方
    法或結果行為犯他罪名者，則為同條後段之牽連犯（最高法院九十一年度臺上字
    第二五四五號判決要旨參照）。被告上揭所為係以一行為而觸犯修正前洗錢防制
    法第九條第一項洗錢罪與幫助前開詐欺集團成員等犯刑法第三百四十條之常業詐
    欺罪二罪間，應依刑法第五十五條前段之想像競合犯規定，應從較重之幫助常業
    詐欺罪處斷。又被告係幫助他人犯罪，爰依刑法第三十條第二項規定減輕之。爰
    審酌被告明知目前社會上以各種方式詐財之惡質歪風猖獗，令人防不勝防，復加
    以詐財者多借用人頭帳戶致警方追緝困難，詐欺事件層出不窮，手法日益翻新，
    竟甘願淪為提供自己之金融帳戶，以供他人逃避犯罪之查緝，嚴重破壞社會治安
    及有礙金融交易秩序，助長犯罪歪風，並增加追緝犯罪之困難，幫助常業詐欺所
    得財物分別為九萬九千九百八十七元、十八萬五千五百四十一元，造成被害人甲○○、戊○○等人損失不貲，且被告於犯後態度不佳，毫無悔意等一切情狀，量
    處如主文所示之刑，以資懲儆。
六、至被告雖因提供上開存摺、提款卡及密碼、印章，為人洗錢，致被害人甲○○、
    戊○○分別匯款九萬九千九百八十七元、十八萬五千五百四十一元，然被告本人
    並未取得他人重大犯罪（常業詐欺罪）之財物，業據被告供述甚明，且亦無其他
    積極證據認定係被告所得財物，應為被告有利之認定，爰不另依洗錢防制法第十
    二條第一項規定，宣告發還、沒收之；至被告交付予該真實姓名、年籍不詳之成
    年人之前開中山郵局存摺一本（含提款卡、密碼）及印章，雖係供犯罪所用之物
    ，然既已交付該真實姓名、年籍不詳之成年人使用，顯已移轉其所有權予前揭該
    成年人，而非被告所有，且均非違禁物，亦別無證據足資證明係屬應沒收之物，
    爰不另宣告沒收。況查所謂幫助犯係指就他人之犯罪加以助力，使其易於實施之
    積極的或消極的行為而言。其犯罪態樣與實施犯罪之正犯有異，其所處罰者，乃
    其提供助力之行為本身，而非正犯實施犯罪之行為。因此幫助犯不適用責任共同
    之原則，對正犯所有供犯罪所用或因犯罪所得之物，勿庸併為沒收之宣告（最高
    法院八十八年度臺上字第六二三四號判決參照），是該中山郵局存摺（提款卡及
    密碼）、印章，雖係該真實姓名、年籍不詳之成年人所有供犯罪所用之物，對於
    幫助犯之被告，自毋庸宣告沒收，附此敘明。
據上論斷，應依刑事訴訟法第四百五十二條、第二百九十九條第一項前段，修正前洗
錢防制法第九條第一項，刑法第十一條前段、第二條第一項但書、第三十條第二項、
第三百四十條、第五十五條，罰金罰鍰提高標準條例第一條前段，判決如主文。
本案經檢察官乙○○到庭執行職務。
中      華      民      國    九十三    年      十      月    二十七    日
臺灣高雄地方法院刑事庭
                                      審判長法官  陳志銘
                                      法      官  莊珮君
                                      法      官  唐中興
右為正本，係照原本作成，證明與原本無異。
如不服本判決，應於送達後十日內，向本院提出上訴狀。
                                      書  記  官  陳掌珠
中      華      民      國    九十三    年      十      月    二十七    日
附錄本判決論罪之法條全文：
修正前洗錢防制法第九條：
洗錢者，處五年以下有期徒刑，得併科新臺幣三百萬元以下罰金。
以犯前項之罪為常業者，處一年以上七年以下有期徒刑，併科新臺幣一百萬元以上一
千萬元以下罰金。
法人之代表人、法人或自然人之代理人、受雇人或其他從業人員，因執行業務犯前二
項之罪者，除處罰行為人外，對該法人或自然人並科以各該項所定之罰金。但法人之
代表人或自然人對於犯罪之發生，已盡力為防止行為者，不在此限。
犯前三項之罪，於犯罪後六個月內自首者，免除其刑；逾六個月者，減輕或免除其刑
；在偵查或審判中自白者，減輕其刑。
修正後洗錢防制法第九條
犯第二條第一款之罪者，處五年以下有期徒刑，得併科新臺幣三百萬元以下罰金。
犯第二條第二款之罪者，處七年以下有期徒刑，得併科新臺幣五百萬元以下罰金。
以犯前二項之罪為常業者，處三年以上十年以下有期徒刑，得併科新臺幣一百萬元以
上一千萬元以下罰金。
法人之代表人、法人或自然人之代理人、受雇人或其他從業人員，因執行業務犯前三
項之罪者，除處罰行為人外，對該法人或自然人並科以各該項所定之罰金。但法人之
代表人或自然人對於犯罪之發生，已盡力監督或為防止行為者，不在此限。
犯前四項之罪，於犯罪後六個月內自首者，免除其刑；逾六個月者，減輕或免除其刑
；在偵查或審判中自白者，減輕其刑。
刑法第三百三十九條第一項：
意圖為自己或第三人不法之所有，以詐術使人將本人或第三人之物交付者，處五年以
下有期徒刑、拘役或科或併科一千元以下罰金。
刑法第三百四十條：
以犯第三百三十九條之罪為常業者，處一年以上七年以下有期徒刑，得併科五萬元以
下罰金。
